臺灣高等法院民事判決　　　　　　　　 94年度上易字第135號
上　訴　人　甲○○
訴訟代理人　陳清進律師
　　　　　　沙慧貞律師
複代理人　　張瑄律師
被上訴人　　乙○○
上列當事人間，因請求返還定金事件，上訴人對於中華民國93年
12月16日臺灣板橋地方法院93年度訴字第1334號第一審判決，提
起上訴，經本院於94年8月9日言詞辯論終結，判決如下：
    主  文
上訴駁回。
第二審訴訟費用由上訴人負擔。
    事實及理由
一、上訴人起訴主張：被上訴人經訴外人大地不動產仲介公司負
    責人陳宏仁之仲介，以總價新臺幣（以下同)750萬元將坐落
    宜蘭縣羅東鎮○○段第824、824-1、-2地號等三筆土地所有
    權之應有部分各二分之一（以下稱系爭土地），預售於上訴
    人，93年5月25日收受上訴人所交付訴外人陳建志簽發93年5
    月26日期、面額50萬元、玉山商業銀行羅東分行付款之AE00
    00000號支票 (以下稱系爭支票)乙紙為定金；詎於收受系爭
    支票之定金後，遲不與上訴人簽訂買賣契約，93年6月2日上
    訴人發函催請於文到三日內與上訴人簽訂買賣契約，翌日收
    受上訴人之催告函，仍置之不理，竟於同月14日將系爭土地
    出售予訴外人林麗卿，同月28日為所有權移轉登記，已生給
    付不能；為此，先位聲明求為命被上訴人應返還系爭支票予
    上訴人，並應給付上訴人50萬元、及自起訴狀繕本送達翌日
    起至清償日止，按週年利率5%計算之利息之判決；並以求為
    命被上訴人應給付上訴人100萬元，及其中50萬元自起訴狀
    繕本送達翌日起、其餘50萬元自民國93年11月25日 (上訴聲
    明誤植為93年1月25日)變更訴之聲明暨準備(三)狀送達翌日
    起均至清償日止，按週年利率5%計算利息之判決為備位聲明
    。原法院均為其敗訴判決，上訴先位聲明：(一)原判決廢棄
    。(二)被上訴人應返還系爭支票予上訴人，並應給付上訴人
    50萬元、及自起訴狀繕本送達翌日起至清償日止，按週年利
    率5%計算之利息。(三)第一、二審訴訟費用由被上訴人負擔
    。備位聲明：(一)原判決廢棄。(二)命被上訴人應給付上訴
    人100萬元，及其中50萬元自起訴狀繕本送達翌日起、其餘5
    0萬元自民國93年11月25變更訴之聲明暨準備 (三)狀送達翌
    日起均至清償日止，按週年利率5%計算利息。(三)第一、二
    審訴訟費用由被上訴人負擔。
二、被上訴人則以：上訴人雖主張系爭支票交付訴外人大地不動
    產仲介公司負責人陳宏仁，以為向被上訴人預購系爭土地之
    定金；惟查訴外人陳宏仁係受上訴人之委託，擬向被上訴人
    承購系爭土地，交付系爭支票以為陳宏仁之斡旋金之事實，
    業據陳宏仁於原審結證在卷，雖陳宏仁於收受系爭支票後確
    曾出示予被上訴人，並令被上訴人於訂金收據上簽名，並未
    交付系爭支票或現金，被上訴人未曾占有、持有系爭支票，
    且迄今系爭支票仍在陳宏仁持有中，未經提示；兩造間之買
    賣預約迄未有效成立，被上訴人無與之簽訂賣賣契約之義務
    ，上訴人提起本件訴訟，自非有理由等語，資為抗辯。並聲
    明：(一)上訴駁回。(二)第二審訴訟費用由上訴人負擔。
三、上訴人主張被上訴人於93年5月25日在訴外人陳宏仁所立「
    茲收到大地不動產買方甲○○小姐訂購左列不動產 (即系爭
    土地 )訂金新臺幣50萬元整．．．」之訂金收據上簽名後，
    迄未與上訴人簽訂系爭土地買賣契約，93年6月2日上訴人發
    函催請於文到三日內與上訴人簽訂買賣契約，翌日收受上訴
    人之催告函，同月14日將系爭土地出售予訴外人林麗卿，同
    月28日為所有權移轉登記等事實，為被上訴人所不爭執，且
    有訂金收據、羅東大同路郵局第 121號存證信函、回執、宜
    蘭縣地籍地價地籍圖資料電傳資訊服務系統(系爭土地)之查
    詢資料(原審卷第18至第26頁)、系爭土地登記謄本、異動清
    冊節本(原審卷第68頁至第75頁)在卷為憑；上訴人主張之上
    開事實，應堪信為真實。
四、上訴人主張被上訴人已收受上訴人給付預購系爭土地訂金50
    萬元之系爭支票，負有與上訴人簽訂系爭土地買賣契約之義
    務，被上訴人違約將系爭土地出售予訴外人林麗卿，自應返
    還系爭支票，並依民法第249條第3款規定，給付違約金50萬
    元本息，或逕依民法第249條第3款之規定，加倍返還所受之
    定金 100萬元本息；被上訴人則以上訴人所交付之系爭支票
    為訴外人陳宏仁之斡旋金，且迄今仍由陳宏仁占有持有中，
    被上訴人未曾持有系爭支票，買賣預約迄未有效成立等語為
    抗辯；經查：
(一)上訴人為向被上訴人購買系爭土地，委託訴外人陳宏仁與被
    上訴人議價，與陳宏仁簽訂買賣議價委託書，並交付系爭支
    票予陳宏仁為保證金之事實，有上訴人所提出買賣議價委託
    書在卷(原審卷第16頁)足憑；證人陳宏仁於原審到場對於法
    官提示系爭支票結證稱：「(經檢視後)我見過，是原告開立
    交付給我的斡旋金，用以與賣方洽談買賣價格．．．」等語
    (原審卷第93頁)，上訴人於原審對於法官詢問對於證人之證
    言有無意見時，亦陳述：「本件是被告先找證人請證人公司
    來幫他賣土地，證人找到原告，因為價格問題，原告才會簽
    立原證二委託書(即議價買賣委託書)及原證三(即系爭支票)
    的斡旋金的支票交給證人。」等語 (原審卷第95頁)，上訴
    人交付系爭支票予訴外人陳宏仁，其真意係為買受系爭土地
    ，使訴外人陳宏仁與被上訴人議價，而給付予訴外人陳宏仁
    之斡旋金，而非預購系爭土地之定金，至為明確。
(二)按：定金契約為要物契約，經當事人之合意，交付定金為其
    成立要件；被上訴人雖於訴外人陳宏仁所立：「茲收到大地
    不動產買方甲○○小姐訂購左列不動產，訂金新台幣伍拾萬
    元整支票93.5/26NO0000000。一、不動產標示．．．。二、
    付款方式．．．。四、總價柒佰伍拾萬元整（亦即地主扣除
    各項費用，實拿伍佰陸拾萬元整）。」之訂金收據上簽名，
    而系爭支票係上訴人支付予訴外人陳宏仁之斡旋金，且仍由
    訴外人陳宏仁持有占有中，並未交付予被上訴人之事實，業
    據證人陳宏仁於原審到場結證稱：「我是 (大地仲介公司)
    董事長兼總經理，受原告委託去向被告議價購買系爭土地。
    (經檢視系爭支票後)我見過，是原告開立交付給我的斡旋金
    ，用以與賣方洽談買賣價格，93年 5月24日與原告簽立議價
    委託書的當日取得該支票，當日傍晚就到台北找被告洽談買
    賣價格，當日就談好了，．．．，被告簽立訂金收據後，然
    後我簽立保管條，上開支票我再拿回來公司。收據的內容除
    了立據人的簽名、地址身分證號碼及電話外，其餘都是我寫
    的．．．支票現在還在我公司內」等語屬實，被上訴人迄未
    收受上訴人所交付系爭支票以為定金，核與上述定金契約之
    成立要件，尚有未合。
(三)上訴人主張被上訴人已收受訴外人所交付系爭支票後，再交
    付訴外人陳宏仁保管，定金契約業已成立，無非以被上訴人
    除於訂金收據上簽名外，尚有訴外人陳宏仁簽立系爭支票之
    保管條(原審卷第37頁)為其論據；查上訴人交付系爭支票予
    訴外人陳宏仁，以為支付陳宏仁之斡旋金，已如前述，且訴
    外人陳宏仁所立「本人陳宏仁暫管支票NO 0000000面額伍拾
    萬支票乙張」之保管條，內容極為簡略，為誰保管？何以保
    管？保管標的之用途等，均未見諸於保管條之內容，為一極
    具爭議之保管條；再佐之於其在原審對於法官問：「為何簽
    立保管條？」，竟結證稱：「因為被告所出賣的是持分，還
    有共有人優先承買權的問題，我向被告說明因為共有人優先
    承買權的問題，所以支票就先放在我這裡保管。因為如果還
    有其他共有人要買的時候，原告就不能買到系爭土地。我有
    向被告說簽約時，再把支票交給代書。」等語，與一搬買賣
    應有部分土地，應將共有人有以同一價格優先承買之情事告
    知買受人，取得買受人認知之習慣，有所不符；充其量，訴
    外人陳宏仁以上訴人所交付斡旋金之系爭支票，出示於被上
    訴人，以獲取被上訴人信任而已，其所為「．．．就把支票
    交給被告．．．」之證言，顯與事實不符，而不足採信。
(四)綜合上述，兩造間定金契約尚未有效成立，且被上訴人未持
    有系爭支票，對於系爭支票並無處分之權能，上訴人依民法
    第 249條規定，無論其先位聲明請求被上訴人返還系爭支票
    、並應給付上訴人50萬元本息，或其備位聲明請求被上訴人
    給付上訴人 100萬元本息，於法尚均非有據，為無理由，均
    不應准許。
五、從而，原法院為上訴人敗訴判決，並駁回其假執行之聲請，
    經核於法尚無違誤，上訴意旨仍持陳詞，指摘原法院之判決
    不當，求予廢棄，為無理由，應予駁回。
據上論結，本件上訴為無理由，爰判決如主文。
中　　華　　民　　國　　94　　年　 　8　　月　　16　　日
　　　　　　　　　民事第五庭    　審判長法　官  林丁寶
　　　　　　　　　　　　　　　　        法　官  高鳳仙
                                        法　官  陳博享
正本係照原本作成。
不得上訴。
中　　華　　民　　國　　94　　年　　8 　　月　　17　　日
　　　　　　　　　　　　　　　　　　　　書記官   鄭靜如
